【裁判字號】    98,上更(一),334
【裁判日期】    990310
【裁判案由】    妨害性自主
【裁判全文】
臺灣高等法院臺南分院刑事判決     98年度上更(一)字第334號
上  訴  人
即  被  告  甲○○
選任辯護人  洪仁杰律師
上列上訴人因妨害性自主等案件，不服臺灣臺南地方法院95年度
訴字第302號中華民國95年12月7日第一審判決（起訴案號：臺灣
臺南地方法院檢察署95年度偵字第1077號），提起上訴，判決後
，經最高法院發回更審，本院判決如下：
    主  文
原判決關於強制性交部分暨所定應執行刑部分撤銷。
甲○○成年人故意對少年連續犯強制性交罪，處有期徒刑肆年。
    事  實
一、甲○○（民國67年8月1日生）為成年人，於民國（下同）94
    年11月初，透過雅虎奇摩網站即時通，結識少年Ａ女（78年
    5月出生，未滿十八歲；代號：00000000，真實姓名、年籍
    詳卷），二人並於94年11月5日在即時通上相約外出進行性
    交易。Ａ女94年11月7日即依約定在Ａ女學校門口等甲○○
    ，由甲○○開車載Ａ女於當日下午4時30分許，前往位於臺
    南市○○○街二三九號之荷蘭村汽車旅館房間內，合意發生
    性行為一次。性行為結束，Ａ女即去洗澡，洗澡出來接了一
    通朋友電話後，Ａ女與甲○○均躺在床上休息，在Ａ女正準
    備起來穿衣時，甲○○隨即要求Ａ女再度發生性行為，惟遭
    Ａ女拒絕，詎甲○○竟基於強制性交之概括犯意，翻身以雙
    手及身體之下半身強壓住Ａ女，甲○○並將其陰莖插入Ａ女
    陰道內，隨即脅迫Ａ女稱：如果不同意就要射精在妳體內等
    語，致使Ａ女因怕懷孕心生畏懼而不敢反抗，甲○○因而對
    Ａ女為第二次性交行為。甲○○完事後又再打開電視觀賞Ａ
    片，因而慾火高漲，乃要求Ａ女再以「肛交」之方式發生性
    行為，經Ａ女拒絕，甲○○竟承上開強制性交之犯意，又翻
    身強壓在Ａ女身上，並脅迫Ａ女稱：肛交及體內射精讓妳選
    一種等語，Ａ女因害怕懷孕心生畏懼而不敢反抗，只得要求
    甲○○不要體內射精，甲○○遂於穿戴保險套後將其陰莖插
    入Ａ女之肛門，對Ａ女為第三次性交行為。完事後Ａ女因對
    環境不熟，也不知道要如何離開，乃仍搭甲○○之車離開荷
    蘭村汽車旅館。
二、之後，甲○○食髓知味，竟基於概括犯意，連續於94年11月
    8日下午，先後三次使用行動電話發送簡訊或以即時通，以
    加害名譽之事向Ａ女恐嚇、脅迫Ａ女必須再以變態之方式（
    如肛交、使用跳蛋等）與其發生性行為，否則即將其利用Ａ
    女洗澡及與Ａ女性交時所拍攝之Ａ女裸照公布在Ａ女學校，
    致Ａ女心生畏懼（此部分業經判決確定，不在本案審理範圍
    ），而報警處理，經警循線查悉上情。
三、案經Ａ女訴由臺南市警察局報請臺灣臺南地方法院檢察署檢
    察官偵查起訴。
    理  由
一、認定犯罪事實所憑之證據及理由
（一）證據能力方面
    １按被告以外之人於審判外之言詞或書面陳述，除法律有規
      定者外，不得作為證據，刑事訴訟法第159條第1項定有明
      文。本件告訴人Ａ女之警詢筆錄，乃被告以外之人於審判
      外之言詞陳述紀錄，為傳聞證述，且查無得例外取得證據
      能力之規定，自無證據能力。
    ２再按證人、鑑定人依法應具結而未具結者，其證言或鑑定
      意見，不得作為證據，刑事訴訟法第158條之3定有明文。
      又若以告訴人陳述其親身經歷之被害經過，作為認定犯罪
      事實之依據時，告訴人乃居於證人之地位，亦即其證據方
      法為證人，必須踐行有關證人之證據調查程序，除非其有
      依法不得令其具結之情形，否則若依法應具結而未具結時
      ，該告訴人有關被害事實之陳述，無證據能力，法院不得
      採其陳述作為判決之基礎，最高法院著有94年度臺上字第
      3825號判決意旨可資參照。查告訴人Ａ女於95年2月14日
      檢察官訊問時，既係以證人身分陳述其被害經過，揆諸上
      開說明，檢察官本應命其具結，惟告訴人Ａ女並未依法具
      結（見偵卷第21頁至第22頁），是告訴人Ａ女於偵查中所
      為陳述，亦無證據能力，均不得作為本案認定被告有罪之
      依據。
    ３除前述證據外，公訴人、被告及辯護人，均同意下述之供
      述或非供述證據之證據能力，本院審酌前開證據之作成或
      取得之狀況，並無非法或不當取證之情事，且亦無顯不可
      信之情況，並無證據力明顯過低之情形，復經本院於審判
      期日就上開證據依法進行調查、辯論，依刑事訴訟法第15
      9條之5規定，均具有證據能力，合先敘明。
（二）實體方面
    １被告於上開時、地連續二次對被害人Ａ女為強制性交之事
      實，業據證人Ａ女於原審及本院證述明確，互核相符，堪
      予認定。析論如下：
      證人即告訴人Ａ女於原審審理時證述：「…我們原本只
        說要性交一次，後來被告又再要求第二次及第三次，後
        來我不願意，被告又再次強迫壓在我的身上，第二次時
        ，被告壓在我的身上，當時我有推被告，被告把我的手
        壓住，當時被告的生殖器已經進入我的體內，被告並無
        戴保險套。第二次的時間大約有多久，我不知道。第二
        次結束後，被告又再要求肛交，我不同意，後來被告強
        行要，當時我有拒絕，就說我不要，後來情形我就忘記
        了，第三次被告有戴保險套，這次被告係以肛交進行。
        」、「第一次與被告發生性行為是我自願的，第二次性
        行為是被告強壓過來，我不願意有推開被告，被告沒有
        走開。第三次性行為，是因為被告在第二次性行為時，
        跟我說你是要體內射精還是體外射精，我因為害怕被告
        要體內射精，所以我就選擇體外射精，但是被告說體外
        射精要第三次肛交，所以我才同意被告第三次肛交」等
        語明確（見原審95年9月21日審判筆錄）。
      證人即告訴人Ａ女於於本院審理時就其原審證述不明確
        之部分補充證稱：「第二次是被告強迫我的，第三次也
        是他強迫我的，我有反抗拒絕，我一直推他」、「我們
        做完就去洗澡，洗完澡後，我就準備穿衣服要走了，但
        還沒有穿」「被告第二次他用話恐嚇我，他說要射精在
        體內，他說這句話的時候，他的性器已經插入我的性器
        ，剛開始我的腳打開，他就進去了」、「因為我害怕才
        同意（第三次）」「（被告第二次對你強制性交時，你
        說他有壓住你身體？）是。（被告除了用手壓住你外，
        有無用身體壓住你？）身體的下半身也有壓住我。（被
        告除了用手、身體壓住你的身體之外，口頭上有無說什
        麼話脅迫你？）他說如果不服從，就要體內射精，我會
        害怕。（他第二次對你強制性交之後，隔了多久對你第
        三次強制性交？）我不記得，因為很害怕，我沒有算時
        間。（他對你做第三次強制性交時，有無用手或身體壓
        住你？或是只是口頭威脅？）因為他要求要肛交，我不
        同意，他就威脅要體內射精，他口頭上威脅我，也有用
        身體壓住我。（除此之外，他有無其他的恐嚇行為？）
        我們都躺在床上，被告是先用身體壓住我，然後才說那
        些話。（你因為害怕體內射精，所以同意他肛交？）是
        。」、「（你們後來離開荷蘭村汽車旅館時，你為何要
        搭被告的車？）因為那裡環境我不熟，我也不知道要如
        何離開。（對於辯護人說你與被告約好去荷蘭村汽車旅
        館，是你指定要去那裡的，有何意見？）不是我指定的
        。（你與被告如何約在那裡？）當天我們是約在學校附
        近，是被告開車來接我，他問我要去哪裡，我說隨便，
        他就載我去荷蘭村。（對於辯護人說第二次性交之後你
        有接到朋友打過來的電話，有何意見？）我有接到電話
        ，當時我的電話放在旁邊，我洗完澡出來，剛好有人打
        電話給我，我就接電話，我當時想說很快就要走了，所
        以沒有說什麼。（這是第一次或第二次性行為之後打過
        來的？）第一次性行為之後我洗完澡出來我接到的電話
        。」等語（見本院99年2月24日筆錄）。
    ２被告於本院審理時坦承和Ａ女發生前述第2、3次之性交行
      為，伊體重95公斤，Ａ女45至50公斤，當天約在學校大門
      口，伊再開車載Ａ女去荷蘭村汽車旅館等事實（見本院98
      年12月23日、99年2月24日筆錄），且被告於警詢時亦供
      承：第二次性行為一開始告訴人Ａ女並不願意，並稍有反
      抗；伊第二次與告訴人Ａ女性交時，有跟告訴人Ａ女說如
      果她不同意的話，就要射精在她體內...」（見94年11月
      11日警詢筆錄）；被告於偵查中又坦承：第二次性行為告
      訴人Ａ女並不同意等語，並陳稱：伊沒有辦法解釋告訴人
      Ａ女是不是同意第三次肛交，她是有說不要、會痛等語（
      見94年11月11日偵訊筆錄），足以證明被告對於告訴人Ａ
      女所為之第二、三次性交行為，確係違反告訴人Ａ女之意
      願無誤。再觀諸被告與告訴人Ａ女於即時通之對話內容可
      知，被告於案發之前即94年11月6日，以即時通與告訴人
      Ａ女對談聊天時，即曾要求不戴保險套及以肛交之方式與
      告訴人Ａ女為性交行為，然均遭告訴人Ａ女之拒絕（見偵
      查卷第11頁及第14頁）；另被告於案發後翌日即94年11月
      8日，以即時通與告訴人Ａ女對話，並以將告訴人Ａ女洗
      澡及與其性交時所拍攝之裸照公布於告訴人Ａ女學校為由
      要脅告訴人Ａ女再次與之性交時，曾向告訴人Ａ女稱：「
      要星期四下午可以，不過我要你跟我做幾次就做幾次，不
      能說不要」、「聽到了ㄇ」、「還有我想要怎樣就怎樣，
      你不能說不要」、「例如我要玩跳跳蛋跟肛交」、「星期
      四我不准你說不要做了」、「不要在那邊哭哭啼啼的」、
      「我想要射在你的裡面ㄋ」、「你再說一次可不可以」、
      「回答我的話，可不可以射在裡面」等語（見偵查卷第15
      頁至第16頁），核與告訴人Ａ女上開指訴：伊僅同意與被
      告發生第一次性行為，之後被告強壓在伊身上，伊不同意
      ，但被告以體內射精作為要脅，伊迫於無奈，才又與被告
      發生第二、三次性行為等情節相符合，益徵告訴人Ａ女前
      開指訴非虛。
    ３被告甲○○係67年8月1日生，為成年人，Ａ女係78年5月
      出生，未滿十八歲，為少年，有二人之年籍資料在卷可稽
      ，堪予認定。
二、對於被告辯解本院之判斷
（一）被告辯解要旨
      被告及選任辯護人辯稱：第二、三次性行為，雖然告訴人
      Ａ女一開始不同意，但是後來被告跟告訴人Ａ女說要給錢
      之後，告訴人Ａ女就同意了，且Ａ女在荷蘭村汽車旅館房
      間內與被告發生性關係之過程中，曾接聽行動電話，被告
      並未制止Ａ女接聽電話，又Ａ女非但未於電話中求救，性
      交事畢後還坐被告駕駛之小客車前往公車站搭公車，而Ａ
      女在汽車旅館或公車站下車時，也沒有即刻呼救或報警將
      被告逮捕，足見被告並未以強暴、脅迫之方式與Ａ女發生
      性關係云云。
（二）不採的理由
    １按被告體重95公斤，Ａ女差不多45至50公斤，而被告對Ａ
      女為第二、三次之性交行為，均係以身體壓住Ａ女，再以
      「如果不同意就要射精在妳體內」等語脅迫Ａ女，以二人
      體重之差距，Ａ女被被告壓住後，幾乎動彈不得，而Ａ女
      於本件案發時年僅十七歲，依其當時之年齡及心智成熟度
      ，害怕若不聽從被告，恐怕因此而懷孕，迫於無奈始而屈
      從，依被告當時之舉動及言詞顯已足以壓制告訴人Ａ女之
      性自主決定權無誤，蓋即便雙方言明從事性交易，至發生
      性行為之前一刻甚至是性行為中之任何時點，只要對方有
      反抗之意思，該性交易之對象即應加以尊重，應屬至明之
      理，更何況本件被告業已與告訴人Ａ女合意進行一次性行
      為完畢，告訴人Ａ女並已明白向被告表示拒絕再次為性交
      行為，被告已經明知告訴人Ａ女不願意再與之性交，竟仍
      翻身強壓在告訴人Ａ女身上，且以進行體內射精要脅告訴
      人Ａ女，Ａ女因害怕懷孕而屈從，被告因而性交得手，被
      告有違反告訴人Ａ女意願強制性交之犯意甚明。
    ２被告於原審審理時自承：案發當天發生三次性行為之後，
      並無給告訴人Ａ女金錢等語明確，則如被告與告訴人Ａ女
      確有合意發生第二、三次性交行為，並談妥代價，何以被
      告卻未依約定履行？又倘若本件被告與告訴人Ａ女所為第
      二、三次性交行為亦均屬性交易且被告並未違背告訴人Ａ
      女之意願，則以一般常情推斷，被告自無須再脅迫告訴人
      Ａ女稱：如果不同意的話，就要射精在告訴人Ａ女體內等
      語，自難認被告上開辯解可採。雖被告又辯稱：因為伊說
      要改送手機給告訴人Ａ女，故未交付金錢予告訴人Ａ女云
      云，然被告不僅無法回答告訴人Ａ女是否有同意其以手機
      抵償性交易之對價，甚至坦承直至原審審理時，仍未交付
      告訴人Ａ女任何手機。再被告復辯稱：性交易翌日伊要約
      告訴人Ａ女出來送手機時，伊就被警察查獲了云云。然由
      前揭案發翌日即94年11月8日 ，被告與告訴人Ａ女之即時
      通對話內容可知，被告當日非僅全然未提及要將二人性交
      易所談妥之對價即「手機」交付予告訴人Ａ女一事，甚至
      頻頻以要脅之口氣，要求告訴人Ａ女再度與之性交，足見
      被告「Ａ女一開始不同意，但是後來被告跟告訴人Ａ女說
      要給錢之後，告訴人Ａ女就同意了」之所辯，顯係翻異卸
      責之詞，不足採信。
    ３Ａ女於本案發生時年僅十七歲，且為學生，背著父母、師
      長、同學，與人相約進行性交易，其怕人知情自屬當然，
      且在剛遭被告二次強制性交後已無再遭繼續侵害之當時，
      縱使Ａ女因對環境不熟及不知道要如何離開，乃仍搭被告
      之車離開，而在汽車旅館或公車站下車時，也沒有即刻呼
      救或報警，仍與常情並無違背，從而前述情事，並無從採
      為被告有利之認定，被告此部分之所辯，亦無可採。
    ４綜上所述，本件事證明確，被告之所辯，尚無足採，被告
      犯行堪以認定。
三、論罪科刑之理由
（一）按稱性交者，除以性器進入他人之性器之行為外，以性器
      進入他人之肛門之行為亦屬之，刑法第10條第5項定有明
      文。是核被告所為，係犯刑法第221條第1項對於女子以強
      制性交罪。
（二）被告行為後，刑法業於94年2月2日修正公布部分條文，並
      於95年7月1日施行。依修正後刑法第2條第1項規定：「行
      為後法律有變更者，適用行為時之法律。但行為後之法律
      有利於行為人者，適用最有利於行為人之法律。」，此條
      規定與刑法第一條罪刑法定主義契合，係規範行為後法律
      變更所生新舊法律比較適用之準據 ，是刑法第2條本身雖
      經修正，尚無比較新舊法之問題，應一律適用裁判時之現
      行刑法第2條，以決定適用之刑罰法律，先予敘明。 又刑
      法第56條連續犯之規定，新法業已刪除，此刪除雖非犯罪
      構成要件之變更，但顯已影響行為人刑罰之法律效果，自
      屬法律有變更，應有刑法第2條第1項之適用。本件被告先
      後所為二次強制性交犯行，如依舊法，因時間緊接，所犯
      罪名相同，顯係出於概括之犯意為之，為連續犯，以一罪
      論，並得加重其刑至二分之一，如依新法，無連續犯之規
      定，應分論併罰，比較新、舊法結果，以舊法較為有利，
      應依被告行為時之法律即舊法論以連續犯。是被告先後二
      次強制性交犯行，時間緊接，所犯構成要件相同之罪名，
      顯係出於概括犯意而為之，為連續犯，應依修正前刑法第
      56條之規定論以一罪，並加重其刑。
（三）被告行為時為已滿二十歲之成年人，而告訴人Ａ女係78年
      5月出生，被告對其為性交時，被害人尚未滿十八歲，是
      被告所為上開連續強制性交犯行，應依兒童及少年福利法
      第70條第1項之規定加重其刑，並遞加重之。
（四）爰審酌被告前無犯罪前案，有臺灣高等法院被告前案紀錄
      表在卷可憑，足見其素行尚稱良好，竟以邀約告訴人進行
      性交易之機會，對告訴人進行強制性交，對告訴人造成莫
      大之身心傷害等一切情狀，量處有期徒刑如主文所示之刑
      。
（五）
    １按被告行為後，刑法於95年7月1日修正施行，將原規定犯
      同法第221條之罪，「 於裁判前應經鑑定有無施以治療之
      必要。有施以治療之必要者，得令入相當處所，施以治療
      」，修正為「一、徒刑執行期滿前，於接受輔導或治療後
      ，經鑑定、評估，認有再犯之危險者。二、依其他法律規
      定，於接受身心治療或輔導教育後，經鑑定、評估，認有
      再犯之危險者」，得令入相當場所，施以強制治療。而依
      最高法院96年2月6日96年度第3次刑事庭會議決議亦認為
      ：「新舊法相比較，舊法第91條之1第3項明定強制治療處
      分之日數可以折抵有期徒刑、拘役或罰金易服勞役之折算
      日數。折抵日數清楚，無虞行刑期間之表現優劣，致受折
      抵日數不一之不確定因素干擾。復因強制治療期限明確，
      免致形成不定期限之流弊。且依舊法規定鑑定報告仍應經
      審判程序之調查、辯論，保障被告之聽審權，與被告防禦
      權充分行使。新法規定之強制治療程序，依修正監獄行刑
      法第81條第1項、第82條之1、第83條第1項等相關規定，
      均未予被告聽審權以行使防禦權之訴訟基本權機會，其較
      不利於被告」。是本件比較新舊法結果，自以修正前之刑
      法第91條之1第1項之規定較有利於被告，應依刑法第2條
      第1項前段之規定，適用該規定。
    ２被告經本院上訴審囑託行政院衛生署嘉南療養院鑑定，認
      為： 「...在鑑定過程中，陳員未呈現出明顯的性偏差傾
      向（如性虐待、戀童等之思考或行為，再犯之可能性評估
      為低危險性，故目前並無施予刑前強制治療之必要。惟其
      對於兩性互動及性行為責任歸屬，及對於異性在性行為自
      主意願的認知上，皆仍有所偏差，加上其年紀尚輕、未婚
      ，在與同儕團體互動中學得關於網友及援交之偏差想法，
      性格上易衝動、缺乏自信、自我中心、強烈合理化，對被
      害人同理心不足，其再犯可能性不宜輕忽。故建議在刑後
      、刑之假釋、緩刑、赦免或緩起訴後，對陳員施於身心治
      療及輔導教育，著重在突破否認、合理化等防衛機轉、澄
      清再犯之動態高危險因子，並協助其確立人生目標及生涯
      規劃、建立合宜的婚姻與家庭認知，增進兩性平權觀念與
      修正認知扭曲，強化對被害人同理心與法律常識教育。」
      此有該院96年8月10日嘉南般字第0960004419號函附之性
      侵害加害人精神鑑定報告書一份在卷可參（見本院上訴卷
      第41頁至第46頁），因認被告無依修正前刑法第91條之1
      規定施予治療之必要，附此敘明。
四、撤銷改判之理由
（一）原審判決適用95年7月1日修正施行之刑法第91條之1第1項
      之規定，而認無庸再於裁判前將被告送交醫療機關鑑定是
      否有施以治療之必要，應俟本案判決確定後，徒刑執行期
      滿前，先經輔導、治療之程序，再行鑑定被告有無強制治
      療之必要，尚有未洽。
（二）原審雖認被告應依兒童及少年福利法第70條第1項之規定
      加重其刑，惟主文仍僅載為「甲○○連續對於女子以強暴
      、脅迫而為性交，..」，而未載明「成年人故意對少年犯
      罪」之意旨，亦有未洽。
五、適用法律
（一）刑事訴訟法第369條第1項前段、第364條、第299條第1項
      前段。
（二）刑法第221條第1項、第2條第1項，修正前刑法第56條。
（三）兒童及少年福利法第70條第1項。
本案經檢察官吳忠賢到庭執行職務。
中    華    民    國    99    年    3     月    10    日
                  刑事第三庭    審判長法  官    陳義仲
                                      法  官    宋明中
                                      法  官    蔡勝雄
以上正本證明與原本無異。
如不服本判決應於收受送達後10日內向本院提出上訴書狀，其未
敘述上訴理由者，並得於提起上訴後10日內向本院補提理由書（
均須按他造當事人之人數附繕本）「切勿逕送上級法院」。
                                      書記官    汪姿秀
中    華    民    國    99    年    3     月    10    日

附錄本案論罪科刑法條：
中華民國刑法第221條第1項
對於男女以強暴、脅迫、恐嚇、催眠術或其他違反其意願之方法
而為性交者，處3年以上10年以下有期徒刑。

司法院資訊處製作；財團法人民間司法改革基金會備份。
